【裁判字號】    90,上更(一),51
【裁判日期】    901204
【裁判案由】    分割共有物
【裁判全文】
臺灣高等法院臺南分院民事判決  九十年度上更(一)字第五一號  ｅ
      上  訴  人  甲  ○  ○
      被  上訴人  戊  ○○○
                  丁  ○  ○
右當事人間請求分割共有物事件，上訴人對於中華民國八十九年十月五日臺灣臺南地
方法院第一審判決（八十八年度訴字第一一四０號）提起上訴，經判決後，由最高法
院第一次發回更審，本院判決如左：
      主      文
上訴駁回。
第二審及發回前第三審訴訟費用由被上訴人丁○○負擔二二五分之九五，被上訴人戊
○○○負擔二二五分之一八，餘由上訴人負擔。
      事      實
甲、上訴人方面：
  一、聲明：求為判決：
    (一)原判決廢棄。
    (二)兩造共有坐落台南縣柳營鄉○○段柳營小段第九二一之一地號，地目田，面積
      二二五平方公尺，應依如附圖甲方案所示之方法分割，其中Ａ部分面積十八平
      方公尺土地分歸被上訴人戊○○○所有，Ｂ部分面積九十五平方公尺土地分歸
      被上訴人丁○○所有，Ｃ部分面積一一二平方公尺土地分歸上訴人所有。
    (三)第一、二審及發回前第三審訴訟費用由被上訴人負擔。
  二、陳述：除與原判決記載相同者，予以引用外，補稱：
    (一)系爭台南縣柳營鄉○○段柳營小段（下同）第九二一之一地號土地（以下簡稱
      系爭土地），其南邊右部依序為九二一之四地號（現在登記為上訴人之妻張趙
      清玉所有），同段九二一之一二地號（現在登記為上訴人之妻張趙清玉所有）
      、同段九二一之一三地號（現在登記為上訴人之妻張趙清玉所有）、同段九二
      一之一四（登記為上訴人甲○○所有）等土地而面臨十美街。系爭土地南邊左
      面部分為同段九二一之二地號（丁○○所有）、同段九二一之六（丁○○賣予
      劉錦雄）、同段九二一之五地號（丁○○賣予戊○○○）等土地，皆面臨十美
      街。系爭土地北邊右面部分為同段九二一之八地號（上訴人賣予戊○○○）、
      緊鄰五米巷道之長條狀土地同段九二一之七地號（登記為上訴人之妻張趙清玉
      所有）。系爭土地北邊左面部分為同段九二一地號土地（丁○○所有），合先
      敘明。
    (二)系爭土地及前開各筆土地，原系上訴人甲○○、被上訴人丁○○兄弟之父親張
      先乞所有，張先乞生前先將上開土地均分為左、右兩部，由兄弟抽籤分配，上
      訴人甲○○分得右半部，丁○○分得左半部，皆由十美街出入（分配土地時，
      系爭土地東側五米巷道尚未開闢）。此項事實，被上訴人丁○○至今並未否認
      。而系爭九二一之一地號土地，因已編為計劃道路，因而並未分割。民國（下
      同）六十九年一月十二日，丁○○將分配予伊之九二一之二地號土地分割出九
      二一之五賣予戊○○○，同時並要求戊○○○購買系爭九二一之一地號土地分
      配予伊持分中之一部份，因此，目前系爭土地持分為甲○○二二五分之一一二
      ，丁○○為二二五分之九五，戊○○○為二二五分之一八，其中丁○○與戊○
      ○○二人所有之持分即占系爭土地應有部份之一半。惟查：
      1.甲○○、丁○○二人之父親張先乞生前將前開所有土地均分在左右兩部，甲
        ○○分得右半部，丁○○分得左半部，雖系爭九二一之一地號尚未分割，然
        依當時父親分配財產之意旨，亦是右半部分予甲○○，左半部分予丁○○。
        惟上訴人於原審時提出甲方案，已劃出一條通路供丁○○往東通行至五米巷
        道，早已兼顧丁○○通行之便利。復於九十年一月十五日更審前庭訊時，更
        提出丙方案將甲方案中分配予丁○○，Ｂ部分臨五米巷道寬一．二二公尺，
        加寬０．五公尺，而成一．七二公尺，往來通行出入無礙，更增加其土地之
        利益。上訴人之方案，顯然較能兼顧各共有人之利益。反觀丁○○之方案，
        顯似謀其一己之私而罔顧共有人之利益。
      2.丁○○於九十年一月三日答辯狀稱「九一二之五地號及九二一之一地號土地
        係被上訴人與上訴人之父親張先乞出售予戊○○○，並非被上訴人所出售，
        此有土地登記簿謄本可稽」云云，惟查張先乞生前即將系爭九二一之一地號
        土地周圍之土地分成左右兩部，由兄弟抽籤，甲○○分得右半部，丁○○分
        得左半部，九二一之五地號土地正是張先乞分予丁○○之土地，自然是實際
        上由丁○○賣予戊○○○，殆無疑義。
      3.被上訴人丁○○九十年十一月六日附帶上訴聲明暨調查證據聲請狀中稱系爭
        土地係六十二年八月十五日通過柳營都市計劃，兩造先父張先乞於該都市計
        劃發布實施後，即將系爭九二一之一土地另行分割出來（六十五年七月十七
        日分割），兩造先父將九二一之一地號自九二一地號分割獨立出來，其目的
        即是將來該地保留為道路使用云云，並非實情，上訴人否認之。事實上，系
        爭九二一之一地號土地分割自九二一地號，並非由張先乞申請分割之登記，
        而係土地登記機關逕為登記。
    (三)原審所採分割方案乙案，係獨厚丁○○而損及甲○○之利益。蓋上訴人所有之
      九二一之四地號土地南邊建有房舍為上訴人一家人居住之地，北邊為菜園，而
      乙案分配予甲○○之Ａ部分，中間隔分配予丁○○之Ｂ部分而彼此不能相連，
      上訴人須繞道才能到分配所得之Ａ地，不能與九二一之四地號土地相連而合併
      利用，減損土地之效用。反觀丁○○藉由分配所得之Ｂ部分土地，使南邊之九
      二一之二地號土地與北邊之九二一號土地互相連接，而戊○○○所分得之Ｃ部
      分亦能與其所有之九二一之八地號土地相連而合併利用，丁○○與戊○○○皆
      因所分得之土地各與其他所有之土地相連而增加價值，惟甲○○卻因分得之土
      地不能與九二一之四地號土地相連而減損價值。
    (四)反觀上訴人所主張之甲案，戊○○○分得之Ａ部分與伊所有之九二一之八地號
      土地相鄰而成整塊利用，丁○○分得之Ｂ部分亦與伊所有之九二一、九二一之
      二地號土地相接而連成一片，上訴人分得之Ｃ與九二一之四地號土地相接而連
      成一片，各共有人皆能與各自之其他土地相連接，增加利用價值。而丁○○分
      得之Ｂ部分亦能通往光福一街。
    (五)丁○○所有之九二一之二地號土地建有房舍乙棟，為丁○○所有（柳營鄉○○
      段柳營小段二五六建號），房屋南邊仍屬九二一之二地號土地為空地，面臨十
      美街，丁○○皆由此出入，房屋北邊仍屬九二一之二地號土地為空地，閒置荒
      廢雜草叢生，可見目前丁○○並無從系爭九二一之一地號土地通行光福一街或
      五米巷道之事實。再者，丁○○所有之前開二五六建號房屋與上訴人建於九二
      一之四地號土地上之房屋中間有一片空地通道 (以上，有鈞院九十年十月五日
      勘驗筆錄及其現場略圖及更審前八十九年十二月八日勘驗筆錄及現場現況圖可
      憑) ，故丁○○從九二一之二地號土地北部之空地或從系爭九二一之一地號土
      地依甲案分割所得之Ｂ部分土地，皆可由上開通道通行至十美街，因此不會產
      生因袋地通行而必須採用分割方案乙案以供通行至五米巷道之必要性，況且甲
      案亦留有供丁○○通行至光福一街之通道。
    (六)再者，丁○○深恐無路可通行，實係肇因於丁○○將父親所分予之土地分割出
      九二一之六地號土地賣予劉錦雄，又分割出九二一之五地號土地賣予戊○○○
      ，又將系爭九二一之一土地持分之一部分賣予戊○○○，丁○○毫無節制賣地
      在先，而今竟深恐被阻斷通路而強要將上訴人土地之完整性予以割裂，豈是合
      理。
    (七)況且，上訴人主張之甲方案對丁○○並無不利，因丁○○分得之Ｂ部分除可通
      行九二一之二地號土地至十美街（十美街為柳營市區○○○道），又有通道可
      通行至五米巷道及光福一街，且Ｂ部分西半部亦成一較完整之土地可供利用，
      並衡量共有人之全體利益，甲方案實較妥當。
    (八)丁○○在原審八十八年九月十三日時提出之一份分割方案，當時丁○○亦同意
      由上訴人分得系爭土地之南邊。
    (九)丁○○更審前八十九年十二月十二日答辯狀事實及理由稱「上訴人前與被上訴
      人在柳營鄉調解員會達成調解，同意系爭土地供柳營鄉公所開闢八米道路，目
      前由兩造共同使用至開路為止，並經台灣台南地方法院核定在案，有調解書足
      考，是以系爭土地有使用目的不能分割之情形，亦定有不分割之特約」云云，
      惟查：
      1.系爭土地雖為計劃道路用地（六十二年八月十五日柳營都市○○○○○道路
        尚未開闢，且目前地目仍為「田」，因而並無在使用目的上不能分割之情形
        。七十五年三月十一日最高法院民庭會議決議認「．．．經都市○○○○○
        道路預定地而尚未闢為道路之共有土地，其共有人非不能訴請分割」等語，
        足可參照。
      2.甲○○與丁○○雖曾於八十四年十二月十六日在柳營鄉調解委員會就系爭土
        地做成調解，雙方並同意「上述土地讓由柳營鄉公所開闢八米道路，目前由
        兩造共同使用至開路為止」等語。惟查，上開調解內容所謂「共同使用」並
        非「不分割」之契約或只分割出戊○○○之應有部分，其餘仍保持共有，且
        契約所定不分割之期限，不得逾五年，逾五年者，縮短為五年，民法第八百
        二十三條第二項定有明文，上開調解（八十四年十二月十六日）迄今，早已
        逾五年，更已無不得分割之理由。
    (十)丁○○於更審前八十九年十二月十二日答辯狀之事實及理由中又稱「然查被上
      訴人所有之九二一之二地號土地，長度  (深度)五十公尺，將來建築規劃，必
      須一棟朝西，一棟朝北，目前被上訴人之建物朝南，雖可面臨十美街，但後半
      段之空地，將來建築必須向北，經由光福一街進出，若依上訴人主張之甲方案
      ，被上訴人所分配土地往東通行既成巷道之土地寬度僅有一點二二公尺，以此
      寬度之土地實難認為與公路有適宜之聯絡，將來不免再衍生袋地通行之爭執。
      且同段九二一地號土地亦為被上訴人所有，該土地亦須經由系爭土地往東通行
      既成巷道（唯一通路），並非僅九二一之二地號土地通行之問題」等語。惟查
      ：
      1.依甲方案丁○○所分配土地往東通行既成巷道之土地寬度，出入通行（步行
        或機車）綽綽有餘（汽車則可停放在十美街或五米道路旁），將來亦不會有
        袋地通行之爭執。
      2.依鈞院分別於九十年十月五日履勘現場及更審前八十九年十二月八日履勘現
        場之現場略圖及現場現況圖，可知丁○○所有之九二一之二地號土地後半段
        （面北）及丁○○所有之九二一地號土地，雜草及腰，閒置不用。雖丁○○
        主張伊所有之九二一之二地號土地，深度五十公尺．．．後半段之空地，將
        來建築必須向北，經由光福一街出入云云，惟如現場略圖所示，丁○○所有
        之九二一之二地號土地後半段雜草及腰，可見並未有任何之規劃利用，則目
        前自無從系爭土地通行之必要性。至於丁○○所有之九二一地號土地，目前
        亦是閒置不用，則依甲案，通行五米巷道，亦綽綽有餘。
      3.又丁○○係以伊所有之九二一之二地號土地後半空地來規劃建築時須向北，
        做為採用乙方案之理由之一。惟查，依現場現況圖所示，甲○○所有之九二
        一之一四、九二一之一三、九二一之一二、九二一之四地號土地，其後半段
        現為空地暫做菜園用，將來非無建築房舍之規劃，倘將來在該空地建屋時，
        必須向北，而依丁○○之乙方案，上訴人分得Ａ部分與九二一之四不相連，
        將來新建房屋後上訴人勢必無通往光福一街之通道，影響上訴人權益甚大。
        事實上，丁○○所稱將來後面空地建築時建物須面北云云，然目前為止尚無
        任何預定興建之計劃及財力，此部分顯是空談，毋寧將在後面空地興建建物
        之打算留待將來道路開闢後，才符合實際。
    (十一)丁○○在更審前九十年一月三日答辯狀第三頁第九行稱「又雖被上訴人所有之
      房屋與上訴人建於九二一之十三地號土地上之房屋間有一片空地通道僅約一．
      五米寬，況被上訴人上開房屋在該空地上建有一米寬之陽台，故自被上訴人之
      陽台距上訴人前開建物，亦僅有０．五米寬，故被上訴人實難從上訴人所稱之
      巷道通行」云云，查依卷內之現場略圖及更審前八十九年十二月八日履勘現場
      時之現場現況圖所示，丁○○所有之住宅旁與甲○○住宅之間有一通道，丁○
      ○所有九二一之二地號土地後半段空地可由前開之通道往南通行十美街，另依
      上訴人更審前八十九年十二月十八日準備狀證十二號及證十六號兩紙照片，可
      知該通道可供通行無暢，而鈞院九十年十月五日實際履勘現場，亦已明瞭該通
      道確實可供通行。是以丁○○主張「實難從上訴人所稱之巷道通行」云云，並
      不足信。
    (十二)最高法院八十二年台上字第一九九０號判決要旨認「分割共有物固不受分管契
      約之拘束，惟盡量依各共有人使用現狀定分割方法，以維持現狀，減少共有人
      所受損害，當不失為裁判分割斟酌之一種，亦即分割共有物，除應謀共有人間
      之公平外，並應斟酌各共有人之利害關係及共有土地之實際使用情形，為適當
      之分配，以免有害社會經濟」。鈞院履勘現場，系爭土地現狀之情形為「住宅
      後面靠東半部三分之二由上訴人甲○○搭瓜棚架圍籬笆供作菜圃種植有地瓜、
      木瓜及玉米等」（勘驗筆錄及現場略圖參照），可見上訴人在甲方案分配予上
      訴人之編號Ｃ部分確實於目前有實際使用之情形，爰請鈞院參照上開最高法院
      八十二年台上字第一九九０號判決要旨，斟酌上訴人確實有在甲方案編號Ｃ部
      分土地實際使用之情，而丁○○目前尚未有實際利用系爭土地之情形，及甲方
      案編號Ｂ部分分配予丁○○已足夠供通行之用等情狀，判決改採甲方案，以保
      共有人之權益。
  三、證據：援用第一審所提證據。
乙、被上訴人方面：
  一、聲明：求為判決︰上訴駁回。
  二、陳述：除與原判決記載相同者，予以引用外，補稱：
    (一)按各共有人，得隨時請求分割共有物。但因物之使用目的不能分割或契約訂有
      不分割之期限，不在此限。民法第八百二十三條訂有明文。最高法院判例亦明
      示其旨：『共有道路，除請求分割之共有人，願就其分得部分土地為他共有人
      設定地役權外，原則上不得分割。原審判決以系爭共有道路，因該土地使用目
      的，不能分割，駁回上訴人分割之請求，於法尚無違誤。』此有最高法院五十
      八年台上字第二四三一號判例要旨足資參照。
    (二)系爭柳營段柳營小段九二一之一地號土地，原係兩造之父張先乞所有，張先乞
      於六十八年十二月十五日出售持分二二五分之十八予戊○○○。甲○○、丁○
      ○則係於七十四年八月二十七日以分割繼承方式取得系爭土地，持分各為二二
      五分之一一二、二二五分之九五，此有土地登記謄本可稽。
    (三)系爭土地原屬柳營段柳營小段九二一地號內，先父張先乞於六十五年七月十七
      日將九二一地號土地橫切分割為三筆，即九二一、九二一之一、九二一之二，
      其中九二一、九二一之二地號面積均為四九二平方公尺，而九二一之一則為二
      二五平方公尺。先父張先乞於六十五年七月十七日將九二一地號土地分割為兩
      邊後，再於六十七年八月三十一日將九二一、九二一之二土地同時自中間再分
      割為兩半，即分為四塊即九二一、九二一之三、九二一之二、九二一之四，並
      將此四塊土地分配由兩造兩邊各取得各一份（其中九二一之二部分，張先乞於
      六十八年十二月五日分割出九二一之五地號出售予戊○○○），即分九二一之
      一土地上下兩邊各取得一份，其土地分割、分配之情形詳如土地分割一覽表及
      附圖說明。由此足證兩造所有土地均是自上訴人與被上訴人莊輝恭先父而來，
      而由先父將土地作此分配之情形，更足明證將系爭九二一之一地號土地單獨分
      割出來，其本意即係作為道路之用。
    (四)復查，系爭土地係於六十二年八月十五日通過柳營都市計畫，編列為住宅區且
      其中有部分被編列為計劃道路，而先父張先乞於該都市計畫發布實施後，即將
      系爭九二一之一土地另行分割出來（六十五年七月十七日分割），且其分割之
      地籍線恰與現已開闢之道路整齊之情，更可明證，先父將九二一之一地號自九
      二一地號分割出來，其目的即是為將該地保留為道路使用，其意至為明確。再
      者，張先乞於六十七年八月三十一日將九二一之二土地再為分割出九二一之四
      地號後，再於六十八年十二月五日再自九二一之二地號分割出九二一之五地號
      土地出售予戊○○○，且於出售九二一之五地號土地同時又出售系爭九二一之
      一地號土地持分二二五分之十八予戊○○○，此係為何？實乃是為戊○○○所
      購得之九二一之五地號之後段土地得以利用九二一之一之道路進出，其意甚明
      。由此更足證系爭九二一之一地號土地確實是為保留為道路之用。
    (五)何況，系爭土地多年來均作為道路使用，惟上訴人於八十四年間竟在此土地上
      種植農作物，致被上訴人所有九二一地號全部及九二一之二後半段土地均無路
      可行，是被上訴人乃聲請柳營鄉調解委員會進行調解，惟經調解後，上訴人再
      於系爭土地種植農作物並將系爭土地通往聯外道路處圍住，致被上訴人所有之
      九二一（全部）及九二一之二（後半段）土地均因無道路可進出，無法耕種，
      只能任其荒蕪，此情亦經鈞院勘驗屬實。再，由兩造於八十四年經柳營鄉調解
      委員會調解後所達成合意『兩造同意上述土地讓由柳營鄉公所開闢八米道路，
      目前由兩造共同使用至開路為止。』由此更足明證系爭土地係作為道路使用。
      是按依前揭民法第八百二十三條第一項但書之規定，系爭土地就其使用目的，
      應屬不得分割，是上訴人起訴請求就系爭土地為分割，並無理由。
  三、證據：除援用第一審所提證據外，補提︰土地登記謄本、系爭土地分割一覽表
      、地籍圖謄本、台南縣柳營鄉公所都市計劃土地使用分區證明書等件為件；並
      聲請本院履勘現場；及聲請訊問證人丙○○、乙○等人為證。
      理      由
一、本件上訴人起訴主張：兩造共有坐落台南縣柳營鄉○○段柳營小段第九二一之一
    地號，地目田，面積二二五平方公尺土地，其應有部分依序為上訴人二二五分之
    一一二，被上訴人丁○○二二五分之九五，被上訴人戊○○○二二五分之一八。
    因兩造共有系爭土地以來常有爭執，無法就各自所有之應有部分為完全利用，而
    協議分割於現時為不可能，為使土地能發揮最大效用，求為將系爭土地准按如附
    圖所示之甲方案為原物分割之判決等語。
二、被上訴人丁○○則以：系爭土地經台南縣柳營鄉都市計劃編定為光福一街之道路
    預定地；又上訴人前與被上訴人丁○○在柳營鄉調解委員會曾達成調解，同意系
    爭土地供柳營鄉公所開闢八公尺道路，目前由兩造共同使用至開闢道路為止，並
    經台灣台南地方法院核定在案，是以系爭土地有使用目的不能分割之情形，亦定
    有不分割之特約。雖該調解書未經另土地共有人即被上訴人之戊○○○參與，然
    上訴人既與丁○○協議由兩造共同使用至開闢道路為止，事後違約提起本件分割
    共有物訴訟，顯違誠信原則。依上訴人所提甲方案，將上訴人之土地分配於南側
    ，形狀為長方形，此雖可使上訴人將該土地與其所有同所九二一之四地號土地相
    連，然如此造成丁○○所分配土地成西邊寬而東邊窄之不規則形狀，不僅對於土
    地之利用造成不便，甚至往東通行既成巷道之土地寬僅一‧二二公尺，以此寬度
    之土地恐難認為與公路有適宜之聯絡，將來不免再衍生袋地通行之爭執，斯有違
    訴訟解決紛爭之本旨。至若依被上訴人丁○○所提之乙方案，將上訴人分配於東
    北側，雖其內尚有戊○○○之土地，然大致仍能維持上訴人所分得土地形狀之完
    整性，且上訴人所分得土地最窄部分亦有四‧二公尺，東臨既成公路，對其土地
    之利用及通行均無不便。至被上訴人丁○○主張將其分配於附圖乙方案Ｂ部分，
    該土地形狀雖成Ｌ形，然與既成道路連接之土地寬度為二‧五公尺，此較甲方案
    所留寬度僅一‧二二公尺之通道，自屬較佳；被上訴人戊○○○則以：同意分割
    系爭土地，且對兩造所提之分割方案無意見，只要留有通路並與伊九二一之八地
    號土地相連接即可等語，資為抗辯。
三、按各共有人得隨時請求分割共有物。但因物之使用目的不能分割或契約定有不分
    割之期限者，不在此限；又共有物分割之方法，不能協議決定者，法院得因任何
    共有人之聲請，命為裁判分割。民法第八百二十三條第一項、第八百二十四條第
    一項、第二項分別定有明文。查本件系爭土地為兩造共有，其應有部分依序為上
    訴人二二五之分一一二，被上訴人丁○○二二五分之九五，被上訴人戊○○○二
    二五分之一八，而上開土地之地目為田地，土地使用分區○○○○○道路（現尚
    未開闢道路），有土地登記簿謄本、台南縣柳營鄉公所都市計劃土地使用分區或
    公用設施用地證明書各一紙在卷可稽（見原審營簡調字卷第六、七頁、訴字卷第
    八頁），而系爭土地依物之使用目的非不能分割，兩造亦無不得分割之約定，只
    因兩造對於分割方法未能達成協議，復為兩造所不爭，參以到場之上訴人與被上
    訴人丁○○所主張之分割方案既有不同，就分割方案顯難為一致之協議，則上訴
    人訴請法院為共有物之分割，核無不合，自應准許。
四、查系爭土地之地形呈正長方形狀，東鄰柳營鄉五公尺寬之光福一街巷道，為光福
    一街西邊之預定計劃巷道，北邊東側及西側分別臨接被上訴人戊○○○所有之九
    二一之八地號土地，及被上訴人丁○○所有之九二一地號土地，南面東側及西側
    則分別接上訴人之妻張趙清玉所有之九二一之四地號土地，及被上訴人丁○○所
    有之九二一之二地號土地，暨被上訴人戊○○○所有之九二一之五地號土地，西
    面則為他人所有亦為預定計劃巷道目前種植稻穀之九二０之一地號土地。北邊及
    西邊並無通路，南邊則隔著九二一之五地號、九二一之二地號及九二一之四地號
    土地鄰接十二公尺寬之十美街道路，業據本院本審及前審、原審法院勘驗現場，
    並囑託台南縣鹽水地政事務所派員會同勘測屬實，分別有本院及原審法院勘驗筆
    錄、複丈成果圖、現況圖、現場略圖、土地登記簿謄本及現場照片在卷可稽（見
    原審卷第二十五頁至二十七頁、五十一頁、八十七頁至八十九頁、一○一頁、本
    院八十九年十二月八日勘驗筆錄、本院九十年十月五日勘驗筆錄及現場略圖），
    復為兩造所不爭執，堪信為真實。
五、至系爭土地之分割方法，原審審酌兩造應有部分比例、應分得土地之面積、兩造
    對分割方案之意願、各共有人分得土地之完整性、通行之便利性、經濟效用之發
    揮及土地之利用，認以附圖乙方案所示分割。惟除被上訴人戊○○○未表示反對
    外，上訴人則主張以附圖甲方案分割，而被上訴人則主張不得分割系爭土地。是
    本院所審酌者乃系爭土地之分割方案，究以甲方案或乙方案分割為適當，或如被
    上訴人丁○○所主張不得分割為當。經查：
  (一)甲方案：此分割方案為上訴人所主張，依該分割方案所示，上訴人分得之編號（
    下同）Ｃ部分土地在系爭土地之南側，為正長方形，適與其所有而登記其妻張趙
    清玉名義之九二一之四地號土地相連。然此方案將造成被上訴人丁○○所分得之
    Ｂ部分土地成西邊寬而東邊窄之不規則形狀，不僅使被上訴人莊輝恭對於系爭土
    地之利用造成不便，甚至往東通行光福一街之土地寬度僅一點二二公尺，以此寬
    度之土地恐難認為與公路有適宜之聯絡，將來不免再衍生袋地通行之爭執，斯有
    違訴訟解決紛爭之本旨。至被上訴人戊○○○應有部分僅為二二五分之十八，換
    算應有部分面積僅為十八平方公尺，而上訴人與被上訴人莊輝恭對於被上訴人戊
    ○○○分得於系爭土地東北方並無意見，且該位置東接光福一街，北臨其所有之
    九二一之八地號土地，是被上訴人戊○○○分得該位置，與其所有之二筆土地合
    併使用，促進土地之利用，自屬適當。
  (二)乙方案：此分割方案為被上訴人丁○○所主張，依該分割方案所示，將上訴人分
    配於東北側之Ａ部分，雖其在北面部分尚有被上訴人戊○○○分得之Ｃ部分土地
    ，然大致仍能維持上訴人所分得土地形狀之完整性，且上訴人所分得之Ａ部分土
    地，最窄部分亦有四點二公尺，東臨光福一街，上訴人自面臨光福街之九二一之
    四地號土地進入系爭土地分得之部分，對其土地之利用及通行均無不便。至被上
    訴人丁○○分得之Ｂ部分，該土地形狀雖成倒Ｌ形，然其與既成道路連接之土地
    寬度為二點五公尺，此較甲方案所留寬度僅一點二二公尺之通道，自屬較佳；至
    該土地雖呈倒Ｌ形而不便於利用，然以被上訴人丁○○應有部分為二二五分之九
    十五，換算應有部分應得九十五平方公尺，其面積不大，故難以在適當之通道與
    形狀之完整性求其兩全，且乙方案既為被上訴人丁○○所提，其自已考量到形狀
    不規則之事實，其既願自行負擔該不便性，自無不許之理。
  (三)綜前兩案比較結果，原審審酌兩造應有部分比例、應分得土地之面積、兩造對分
    割方案之意願、各共有人分得土地之完整性、通行之便利性、經濟效用之發揮及
    土地之利用，認以附圖乙方案所示分割，尚屬適當，本院應予維持。
六、至被上訴人丁○○抗辯稱：系爭土地業經台南縣柳營鄉都市計劃編定為光福一街
    之道路預定地；又上訴人前與被上訴人丁○○在柳營鄉調解委員會曾達成調解，
    同意系爭土地供柳營鄉公所開闢八公尺道路，目前由兩造共同使用至開闢道路為
    止，並經台灣台南地方法院核定在案，是以系爭土地有使用目的不能分割之情形
    ，亦定有不分割之特約，上訴人既與被上訴人丁○○協議由兩造共同使用至開闢
    道路為止，事後違約提起本件分割共有物訴訟，顯違誠信原則云云，並提出台南
    縣柳營鄉調解委員會調解書一份為證（見本院上字卷第三０頁）；另上訴人亦主
    張稱：上述調解內容所謂「共同使用」並非「不分割」之契約或只分割出戊○○
    ○之應有部分，其餘仍保持共有，且契約所定不分割之期限，不得逾五年，逾五
    年者，縮短為五年，民法第八百二十三條第二項定有明文，上開調解自八十四年
    十二月十六日成立迄今，已逾五年，已無不得分割之理由云云。惟查，系爭土地
    固經台南縣柳營鄉公所於六十二年八月十五日編定為都市○○道路用地，為兩造
    所不爭執，並有台南縣柳營鄉公所都市計劃土地使用分區證明書一紙在卷可稽（
    見原審卷第八頁）。惟按，「經都市○○○○○道路預定地而尚未闢為道路之共
    有土地，其共有人非不能訴請分割。」有最高法院七十五年三月十一日、第五次
    民事庭會議議決可參。是系爭土地雖編定為計劃道路用地，依上開決議，應可分
    割，殆無疑義；至被上訴人另稱︰系爭土地原屬柳營段柳營小段九二一地號內，
    於六十二年八月十五日通過柳營都市計畫，編列為住宅區且其中有部分被編列為
    計劃道路，先父張先乞於該都市計畫發布實施後，即將系爭九二一之一土地另行
    分割出來（六十五年七月十七日分割），且其分割之地籍線恰與現已開闢之道路
    整齊之情，更可明證先父將九二一之一地號自九二一地號分割出來，其目的即是
    為將該地保留為道路使用，其意至為明確云云，並舉證人丙○○、乙○等人為證
    。惟查，證人丙○○、乙○到庭經本院訊問結果，固附和被上訴人丁○○之陳述
    ，然該證人之證言縱令屬實，乃被上訴人丁○○及該等證人意測其先父之詞，要
    難置信。況系爭土地尚有共有人之戊○○○，亦不發生不能分割之效力。又，上
    訴人與被上訴人丁○○雖曾於八十四年十二月十六日在台南縣柳營鄉調解委員會
    就系爭土地做成調解，其調解內容為「兩造同意上述土地讓由柳營鄉公所開闢八
    米道路，目前由兩造共同使用至開路為止」等語。惟查，上開調解內容所謂「共
    同使用」並非「不分割」之契約或只分割出戊○○○之應有部分，其餘仍保持共
    有。況該調解書並未經另土地共有人戊○○○之參與，不能認有分割或為不分割
    之特約，自無民法第八百二十三條所規定「契約所定不分割之期限，不得逾五年
    。逾五年者，縮短為五年。」之適用。是被上訴人莊輝恭上述抗辯，或上訴人上
    述主張，均無可採。
七、綜上所述，原判決就系爭土地所採之分割方案，既無不當，上訴意旨指摘此部分
    原判決不當，求予廢棄改判，為無理由，應予駁回。
八、兩造其餘攻擊防禦方法，與判決結果無影響，無庸一一論列。又本件係因分割共
    有物而涉訟，上訴人之行為可認按當時之訴訟程度為伸張或防禦權利所必要，故
    由敗訴之被上訴人亦負擔一部訴訟費用，併此敘明。
九、據上論結，本件上訴為無理由，依民事訴訟法第四百四十九條第一項、第七十八
    條、第八十一條第二款、第八十五條第一項但書，判決如主文。
中      華      民      國    九十      年     十二     月      四      日
                                    臺灣高等法院臺南分院民事第四庭
                                        審判長法官  王    惠    一
                                              法官  吳    上    康
                                              法官  張    世    展
右為正本係照原本作成。
如對本判決上訴，須於判決送達後二十日內向本院提出上訴狀；未表明上訴理由者，
應於上訴後二十日內向本院提出理由書。
中      華      民      國    九十      年     十二     月      六      日
~B法院書記官  邱    春    榮


司法院資訊處製作；財團法人民間司法改革基金會備份。
